臺灣臺北地方法院民事判決　九十年度訴字第四七三八號
　　原　　　告　丙○○
　　訴訟代理人　丁○○
　　原　　　告　乙○○
　　訴訟代理人　甲○○
右當事人間請求損害賠償事件，原告提起刑事附帶民事訴訟，經本院刑事庭裁定移送
前來（九十年度交附民字第三四號），本院判決如左：
    主   　 文
被告應給付原告丙○○新台幣壹佰捌拾貳萬仟陸佰捌拾元、原告乙○○壹佰伍拾萬
元，及均自民國九十年二月二十七日起至清償日止，按年息百分之五計算之利息。
原告其餘之訴駁回。
訴訟費用由被告負擔百分之七十七，餘由原告丙○○負擔百分之十一、原告乙○○負
擔百分之十二。
本判決原告勝訴部分於原告丙○○、乙○○分別以新台幣陸拾萬捌仟元、伍拾萬元，
為被告供擔保後，得假執行。
原告其餘假執行之聲請駁回。
    事    　實
甲、原告方面：
  一、聲明：
  　(一)被告應給付原告丙○○新台幣（下同）二百二十八萬三千二百零三元、原告乙
      ○○二百萬六千九百九十四元，及均自起訴狀繕本送達之翌日起至清償日止，
      按年息百分之五計算之利息。
    (二)原告願供擔保，請准宣告假執行。
  二、陳述：
    (一)被告於民國八十九年八月二日下午十時許，駕駛車號ＢＮ－二五二六號小貨車
      ，沿台北縣新店市○○路往北新路方向行駛，途經台北縣新店市○○路與二十
      張路口時，本應注意行近行人穿越道前應減速慢行，遇有行人穿越時，無論有
      無交通警察指揮或號誌指示，均應暫停讓行人先行，又在雙向車道、劃有分向
      限制之路段行駛時，不得駛入來車之車道，而依當時情形又非不能注意，竟疏
      未注意，適原告之女高佩芝穿越十字路口行人穿越道，正行至道路雙黃線處，
      被告為超越前方車輛，竟加速往左行駛跨越雙黃線，未採取任何煞車動作，致
      其所駕駛之前揭車輛左前車頭及後視鏡撞擊高佩芝，而使高佩芝之身體彈至對
      向車道，並碰撞對向車道由訴外人朱春祥駕駛車號ＧＳ－五三○六號自用小客
      車之左前擋風玻璃，再彈回路中央後倒地，因此顱內出血而當場死亡。被告不
      法侵害高佩芝之生命，原告丙○○、乙○○分別為高佩芝之父、母，爰依民法
      第一百八十四條、第一百九十二條、第一百九十四條規定，請求被告賠償
      1.殯葬費三十二萬三千六百八十元：原告丙○○就高佩芝死亡支出殯葬費，自
        得請求被告賠償之。
      2.扶養費部分：依通常情形，如高佩芝未死亡，對原告負有法定扶養義務，則
      　(1)原告丙○○係四十二年九月十二日生，於高佩芝死亡時為四十六歲，依八
          十九年台灣地區簡易生命表，平均餘命為三十點七七年，依據八十九年度
          薪資所得扣繳稅額表，扶養親屬免稅額為每人七萬四千元，依霍夫曼公式
          扣除中間利息計算，又原告之直系血親卑親屬有三人，被告應賠償原告高
          秀松扶養費四十五萬九千五百二十三元。
      　(2)原告乙○○係四十四年四月二十一日生，於高佩芝死亡時為四十五歲，依
          八十九年台灣地區簡易生命表，平均餘命為三十五點二二年，依據八十九
          年度薪資所得扣繳稅額表，扶養親屬免稅額為每人七萬四千元，依霍夫曼
          公式扣除中間利息計算，又原告之直系血親卑親屬有三人，被告應賠償原
          告乙○○扶養費五十萬六千九百九十四元。
      3.精神慰藉金部分：高佩芝為原告之女，畢業於中正大學，本有美好前景，父
        母對其寄望深切，家庭生活幸福美滿，現高佩芝因被告駕車肇事致死，原告
        所受精神上之痛苦，實不可言諭，為此請求非財產上之損害賠償即精神慰藉
        金各一百五十萬元。
    (二)本件肇事相關車輛有二，其一為被告所駕駛之ＢＮ－二五二六號小貨車，另一
      為朱春祥所駕駛之ＧＳ－五三○六號自小客車，事故發生後，朱春祥下車處理
      不諉過，並依其車輛所保之第三人責任險，依法協助原告領取理賠，而被告卻
      肇事逃逸，且其所駕駛之小貨車早已於八十九年二月八日註銷，無牌照，自無
      保險，則若原告向被告求償金額中需扣除已受朱春祥理賠之保險金一百二十萬
      元，顯有違強制汽車責任保險法第三十條之規定，況原告亦非申請汽車交通事
      故特別補償基金獲賠償。
  三、證據：提出台灣神香商行免用統一發票收據、原告、被告全戶戶籍謄本、富邦
      產物保險股份有限公司匯款通知單各一件、萬泰殯儀禮品有限公司估價單三件
      、收據、台北市殯葬管理處第二殯儀館治喪規費明細表、中華民國內政部統計
      資料服務網八十九年台灣地區簡易生命表各二件、高佩芝學歷證書四紙、獎狀
      五紙、各類所得扣繳暨免扣繳憑單三紙、個人薪資彙總輸入二紙、原告乙○○
      各類所得扣繳暨免扣繳憑單五紙、股利憑單十紙、原告丙○○各類所得扣繳暨
      免扣繳憑單三紙、股利憑單十四紙。
乙、被告方面：
　一、聲明：請求駁回原告之訴。
　二、陳述：
    (一)被告所駕駛之自小貨車，因無法付出稅金，沒有投保汽車強制責任險，致事故
      發生後無保險給付，惟應可以汽車交通事故特別補償基金作為賠償。
    (二)對原告請求殯葬費沒有意見，惟扶養費及精神慰藉金部分請求酌減，使被告能
      有自新的機會。
　三、證據：提出汽車交通事故特別補償基金申請須知、台北縣新店市清寒證明書、
      被告休學證明書、在營證明各一件。
丙、本院依職權調取臺灣臺北地方法院檢察署八十九年度相字第五五七號相驗卷宗、
    八十九年度偵字第一五五六八號偵查卷宗、本院八十九年度交訴宇第九九號、臺
    灣高等法院九十年度交上訴字第一○七號刑事卷宗，並向財政部臺灣省北區國稅
    局新店稽徵所函調兩造財產總歸戶資料。
    理　    由
一、按訴狀送達後，原告不得將原訴變更或追加他訴，但擴張或減縮應受判決事項之
    聲明者，不在此限，民事訴訟法第二百五十五條第一項第三款定有明文。查本件
    原告於九十年二月二十六日提起刑事附帶民事訴訟時，其應受判決事項之聲明為
    ：「被告應給付原告丙○○二百四十七萬三千六百八十元、原告乙○○二百二十
    三萬元，及各自起訴狀繕本送達之翌日起至清償日止，按年息百分之五計算之利
    息。」，嗣於九十一年五月二日當場陳明其應受判決事項之聲明為：「被告應給
    付原告丙○○二百二十八萬三千二百零三元、原告乙○○二百萬六千九百九十四
    元，及均自起訴狀繕本送達之翌日起至清償日止，按年息百分之五計算之利息。
    」，顯將原訴變更，惟屬應受判決事項聲明之減縮，揆諸前揭規定，本院認應准
    許之。
二、原告起訴主張被告於八十九年八月二日下午十時許，駕駛車號ＢＮ－二五二六號
    小貨車，沿台北縣新店市○○路往北新路方向行駛，途經台北縣新店市○○路與
    二十張路口時，疏未注意行近行人穿越道前應減速慢行，遇有行人穿越時，無論
    有無交通警察指揮或號誌指示，均應暫停讓行人先行，及在雙向車道、劃有分向
    限制之路段行駛時，不得駛入來車之車道，為超越前方車輛，竟加速往左行駛跨
    越雙黃線，致其左前車頭及後視鏡撞擊適穿越十字路口行人穿越道之原告之女高
    佩芝，使高佩芝之身體彈至對向車道，並碰撞對向車道由朱春祥駕駛車號ＧＳ－
    五三○六號自用小客車之左前擋風玻璃，再彈回路中央後倒地，因此顱內出血而
    當場死亡，原告丙○○、乙○○分別為高佩芝之父、母，爰依民法第一百八十四
    條、第一百九十二條、第一百九十四條規定，請求被告賠償原告丙○○殯葬費三
    十二萬三千六百八十元、扶養費四十五萬九千五百二十三元及精神慰藉金一百五
    十萬元、原告乙○○扶養費五十萬六千九百九十四元及精神慰藉金一百五十萬元
    等語。被告則以原告請求之扶養費及精神慰藉金金額過高請求酌減，使被告能有
    自新的機會，及伊所駕駛之車輛沒有投保汽車強制責任險，致事故發生後無保險
    給付，惟應可以汽車交通事故特別補償基金作為賠償等語，資為抗辯。
三、原告主張被告駕駛前揭小貨車因過失致其等之女高佩芝死亡之事實，為被告所不
    爭執，復經本院依職權調取臺灣臺北地方法院檢察署八十九年度相字第五五七號
    相驗卷宗、八十九年度偵字第一五五六八號偵查卷宗、本院八十九年度交訴宇第
    九九號、臺灣高等法院九十年度交上訴字第一○七號刑事卷宗，核閱無訛，自堪
    信為真實。
四、按因故意或過失，不法侵害他人之權利者，負損害賠償責任；不法侵害他人致死
    者，對於支出殯葬費之人，亦應負損害賠償責任；被害人對於第三人負有法定扶
    養義務者，加害人對於該第三人亦應負損害賠償責任；又不法侵害他人致死者，
    被害人之父、母、子、女及其配偶，雖非財產上之損害，亦得請求賠償相當之金
    額；民法第一百八十四條第一項前段、第一百九十二條、第一百九十四條分別定
    有明文。被告既因過失不法侵害高佩芝致死，既如前述，自應依法對於支出殯葬
    費之人，及高佩芝父、母因此所受之損害，負損害賠償責任。茲就原告請求之金
    額，逐項審核如下：
    (一)殯葬費部分：原告丙○○主張其為高佩芝支出殯葬費三十二萬三千六百八十元
      ，提出台灣神香商行免用統一發票收據一件、萬泰殯儀禮品有限公司估價單三
      件、收據、台北市殯葬管理處第二殯儀館治喪規費明細表各二件為證，並為被
      告所不爭執，原告丙○○此部分之請求即屬有據。
    (二)扶養費部分：按被害人對於第三人負有法定扶養義務者，加害人對於該第三人
      亦應負損害賠償責任，民法第一百九十二條第二項固有明定，然依民法第一千
      一百十七條第一項規定，受扶養權利者，以不能維持生活而無謀生能力者為限
      ，而同條第二項就直系血親尊親屬受扶養之權利雖排除「無謀生能力」之要件
      ，但仍受不能維持生活之限制，有最高法院六十二年度第二次民庭庭推總會決
      議可參。原告既為被害人高佩芝之父、母，高佩芝對其等負有法定扶養義務，
      惟依原告所提出其等各類所得扣繳暨免扣繳憑單、股利憑單等件，暨本院依職
      權向財政部臺灣省北區國稅局新店稽徵所函調原告財產總歸戶資料，有該所九
      十一年五月八日北區國稅新店資字第○九一一○○四八一二號函附卷可稽，原
      告除有薪資、存款利息及現金股利所得外，尚有不動產及股票投資，實難認其
      等有不能維持生活之情事，核與前揭受扶養權利請求權之要件不符，則其等請
      求被告賠償扶養費之損害，即非有據。
    (三)精神慰撫金部分：原告主張其等因高佩芝死亡，致精神上受有不可言諭之痛苦
      ，請求被告賠償其等非財產上之損害各一百五十萬元。本院斟酌原告丙○○、
      乙○○為高佩芝之父、母，現年四十九歲、四十八歲，除有薪資、存款利息及
      現金股利所得外，尚有不動產及股票投資，已如前述，被告則為二十四歲之青
      年男子，五專肄業，係現役軍人，將於九十一年十一月二十二日退伍，家無恆
      產，有被告所提出之休學證明書、在營證明各一件及財政部臺灣省北區國稅局
      新店稽徵所前揭函在卷可按，惟非無勞動能力，及本件係因被告駕車肇事過失
      致高佩芝死亡，復肇事後逃逸，未能表示善意與原告和解，並經民、刑訴訟興
      訟經年及原告痛失愛女所受精神上痛苦等一切情狀，認原告各請求精神慰藉金
      一百五十萬元並無不當，被告請求酌減，為無理由。
五、被告另辯稱原告可申請汽車交通事故特別補償基金作為賠償云云。惟本件被告所
    駕駛之車輛並未投保強制汽車責任險，為兩造所不爭執，縱本件被害人高佩芝之
    繼承人得依強制汽車責任保險法第三十八條第一項第二款之規定，以肇事汽車非
    被保險汽車為由，向特別補償基金請求補償，然俟特別補償基金依法為補償之後
    ，該基金亦得於補償金額範圍內，直接向加害人（即被告）求償，被告並未因此
    得以免除應負之損害賠償責任，是被害人高佩芝之繼承人即原告既未向特別補償
    基金請求補償，被告自不得以此為免責之抗辯。且強制汽車責任保險給付性質上
    屬於被保險人賠償責任之承擔或轉嫁，受害人自得向加害人求償，或依強制汽車
    責任保險法第五條規定直接向保險人申請理賠，於後者之情形，強制汽車責任保
    險法第三十條規定，保險人依本法規定給付之保險金，加害人或被保險人得視為
    損害賠償之一部分，而自賠償金額中扣除保險給付之金額後賠償之。本件原告於
    事故發生後，因朱春祥所駕駛之ＧＳ－五三○六號自小客車有投保第三人責任險
    ，而獲理賠，有富邦產物保險股份有限公司匯款通知單一紙在卷可稽，被告既非
    被保險人，亦非駕駛被保險汽車之加害人，揆諸前揭說明，自不得於原告請求被
    告賠償之金額中扣除該項保險給付之金額。
六、末按負損害賠償責任者，除法律另有規定或契約另有訂定外，應回復他方損害發
    生前之原狀；因回復原狀而應給付金錢者，自損害發生時起，加給利息，民法第
    二百十三條第一項、第二項分別定有明文。從而，原告依民法第一百八十四條、
    第一百九十二條第一項、第一百九十四條規定，請求被告賠償原告丙○○殯葬費
    三十二萬三千六百八十元及精神慰藉金一百五十萬元、原告乙○○精神慰藉金一
    百五十萬元，及均自起訴狀繕本送達之翌日即九十年二月二十七日起至清償日止
    ，按年息百分之五計算之利息，即無不合，應予准許。至其等逾此範圍之請求，
    為無理由，應予駁回。
七、原告陳明願供擔保，聲請宣告假執行，就其勝訴部分，核無不合，爰酌定相當擔
    保金額准許之；至其敗訴部分，其假執行之聲請即失所附麗，應併予駁回。
八、據上論結，原告之訴為一部有理由，一部無理由，依民事訴訟法第七十九條但書
    、第三百九十條第二項，判決如主文。
中　　　華　　　民　　　國　　九十一　　年　　　十　　　月　　二十一　　日
                                  民事第一庭法      官　陳盈如
右為正本係照原本作成
如對本判決上訴，須於判決送達後廿日內向本院提出上訴狀
中　　　華　　　民　　　國　　九十一　　年　　　十　　　月　　二十一　　日
                                            法院書記官　高秋芬
